【裁判字號】    97,易,478
【裁判日期】    970611
【裁判案由】    詐欺
【裁判全文】
臺灣臺北地方法院刑事判決               97年度易字第478號
公  訴  人  臺灣臺北地方法院檢察署檢察官
被      告  甲○○
                      22號3.
                      22號4.
上列被告因詐欺案件，經檢察官聲請簡易判決處刑（97年度偵字
第1188號），本院受理後，認不宜逕以簡易判決處刑，改依通常
程序審理，並判決如下：
    主  文
甲○○無罪。
    理  由
一、公訴意旨略以: 被告甲○○無意支付價金，竟意圖為自己不
    法之所有，於民國93年4月25日，在臺北市○○區○○路6段
    86號日榮電器行，以新臺幣（下同）2萬7500元之價格，向
    日榮電器行負責人即告訴人乙○○，購買冷氣機1台 (含安
    裝費)，致乙○○陷於錯誤，而依約於同月29日安裝完畢。
    詎其以價金太高為由，拒不付款，屢經乙○○催討該金額，
    仍置之不理。因認被告涉犯刑法第339條第1項之詐欺取財罪
    嫌。
二、按犯罪事實應依證據認定之，無證據不得認定犯罪事實；另
    不能證明被告犯罪者，應諭知無罪之判決，刑事訴訟法第15
    4條第2項、第301條第1項分別定有明文。而認定不利於被告
    之事實，須依積極證據，苟積極證據不足為不利於被告事實
    之認定時，即應為有利於被告之認定，更不必有何有利之證
    據。另認定犯罪事實所憑證據，雖不以直接證據為限，間接
    證據亦包括在內；而告訴人之告訴，係以使被告受刑事訴追
    為目的，是其陳述是否與事實相符，仍應調查其他證據以資
    審認，此有最高法院30年上字第816號、52年台上字第1300
    號判例可資參照。又按認定犯罪事實所憑之證據，雖不以直
    接證據為限，間接證據亦包括在內，然而無論直接證據或間
    接證據，其為訴訟上之證明，須於通常一般之人均不致有所
    懷疑，而得確信其為真實之程度者，始得據為有罪之認定，
    倘其證明尚未達到此一程度，有合理之懷疑存在而無從使事
    實審法院得有罪之確信時，即應由法院為諭知被告無罪之判
    決，最高法院著有76年臺上字第4986號判例可資參照。再按
    刑事訴訟法第161條已於91年2月8日修正公布，其第1項規定
    ：檢察官就被告犯罪事實，應負舉證責任，並指出證明之方
    法。因此，檢察官對於起訴之犯罪事實，應負提出證據及說
    服之實質舉證責任。倘其所提出之證據，不足為被告有罪之
    積極證明，或其指出證明之方法，無從說服法院以形成被告
    有罪之心證，基於無罪推定之原則，自應為被告無罪判決之
    諭知，最高法院92年台上字第128號判例參照。
三、公訴意旨認被告涉犯上開罪嫌，無非係以: 被告坦承向告訴
    人購買冷氣，且未付款之供述，以及告訴人之指訴為其論據
    。
四、訊據被告固坦承於前開時、地，向告訴人購買冷氣1台，以
    及未支付價金等情不諱，惟堅詞否認有何詐欺之犯行，並辯
    稱: 雙方談妥之購機及裝機費用為1萬8200元，但裝完冷氣
    後，裝機師父要求支付的價金超過原來所約定的金額，當場
    要求裝機師父將冷氣拆回，經裝機師父與告訴人聯繫後，但
    該師傅未予拆回即離開。事後由伊的配偶與告訴人多次聯繫
    處理，但告訴人要求支付2萬7500元，雙方對金額認知有差
    距，因此未付款，並非詐騙告訴人等語。查，被告於前開時
    、地，向告訴人購買CU/CS-20VC2機種冷氣機1台，以及迄本
    院96年5月29日審理前（被告就民事部分已於當日審理中支
    付24000元予告訴人）均未支付價金等情，為被告所不爭執
    ，並經證人即告訴人乙○○於本院審理時結證在案，且有被
    告所提出之冷氣機安裝之現場照片、保證書在卷可稽（附於
    本院卷）。因此，本件首應審究者為，被告主觀上是否本即
    無意支付價金，而有為自己不法所有之意圖，並對告訴人施
    用詐術等事實。經查:
  (一)告訴人乙○○固於警詢時提出估價單3紙主張其與被告二人
    就系爭冷氣機之購機及裝機費用為2萬7500元（參偵卷第13
    、14頁）。惟其於本院審理中作證表示: 當時未寫估價單，
    各該估價單均是事後寫的等語，是各該估價單並非雙方談定
    交易價格時所作，而是告訴人事後補作之文件，自不足作為
    被告不利認定之依據。
  (二)告訴人於本院行準備程序時指稱: 冷氣機價格為1萬9000元
    ，電源線路是6500元，其他是銅管的價錢2000多元。當時裝
    的「電源線是40至50台尺，每台尺是45或50元」，又臥室沒
    有220伏特的插座，換裝一個，總共是6500元等語。但告訴
    人於本院審理中以證人身分具結作證時則先結證稱: 被告到
    我店裡來看冷氣，看中的是1萬9的機型。1萬9000元是包括
    冷氣機、安裝的工資，冷氣的線路及銅管線超過3公尺的部
    分另計。我有到現場對被告說明清楚。但「當時並無告訴被
    告，銅管超過時1公尺要收多少錢。也沒有告訴被告電線一
    台尺要收多少錢」。裝好師傅回來告訴我「銅管裝了5公尺
    」，「電線約用了60台尺」。師傅沒有收錢，師傅說被告講
    冷氣機太貴，只要付1萬8，但沒有說到銅管、電線的錢太貴
    的事。我隔天再去收錢的時候，被告就要我把冷氣機拆回來
    。後來我再去跟被告要2萬7500元，但被告都沒有付等語。
    繼則又稱: 銅管1公尺350元，「共超過3、4公尺」，又當時
    做了一個架子約700多元。「裝了5、60台尺的電線，1台尺
    約60元」，所以線路錢共4500元，另改220的插座，所以總
    共是6500元等語。證人乙○○就本件系爭冷氣的安裝究竟用
    了多少公尺的銅管及多少台尺的電源線，及銅管、電源線之
    單價，其前後陳述，明顯有重大出入，其在準備程序中係表
    示共裝了4、50台尺的電線，每台尺是45或50元，但其於本
    院審理時則稱共裝了5、60台尺，每台尺60元。銅管部分，3
    公尺是不另收費，但其先稱共裝了5公尺，後又稱須另收3、
    4公尺的費用，換言之，共裝了6、7公尺的銅管。銅管線及
    電源線裝設之數量既涉及被告應支付之費用多寡，豈容告訴
    人含混其詞，任意主張。復且，依告訴人所出具之估價單記
    載銅管超過增加2000元，另電源線路配設為6500元。但如依
    告訴人於本院審理中所述之收費方式，銅管僅超過2公尺，
    即使為真，亦只須多支付700元。另電線即使以其所述最長
    的數量60台尺計，並以證人所述最貴之計價方式每台尺60元
    算，亦僅3600元。也非其所稱之4500元。綜上，證人所述銅
    管線及電源線收費之方式，明顯與其估價單上所記之收費金
    額有所出入。
  (三)被告另辯稱: 其向告訴人所購買之系爭CU/CS-20VC2機種冷
    氣機，當時與告訴人談定之價格為含安裝費共1萬7千元等語
    。但告訴人則堅稱: 該機種之價格為1萬9千元云云。經查，
    CU/CS-20VC2機種冷氣機，係由臺灣松下電器股份有限公司
    所出產，該機種之冷氣，在93年間之建議售價為1萬5900元
    ，此有臺灣松下公司97年4月29日松電（07）法管字第97042
    9號函在卷可稽。其價格與被告所述之價格較為接近。參以
    告訴人自承師傅在現場施工當時即已向師傅反應冷氣機的價
    格與原約定不符，益認是被告上開所辯，應非無稽。
  (四)綜上，告訴人係經營冷氣機買賣及按裝為業，自應誠實詳盡
    告知客戶計費之方式，並詳實出具估價單作為買賣雙方約定
    之依據，以杜買賣雙方間可能引發之爭議。然告訴人不僅未
    於當時說明其收費之方式，亦未出具估價單以為憑據。且對
    於其自己嗣後所書立之估價單內記載之收費內容，完全無法
    自圓其說。因此，被告辯稱: 告訴人未誠實報價當場已要求
    拆機退還，但告訴人不願拆機，所以拒付費用，沒有詐騙告
    訴人的意思等語，確實可信。本件應屬兩造對於此一買賣交
    易價格認知不同所引發之民事糾葛，難認被告有何為自己不
    法所有之意圖，並對告訴人施用詐術之行為。被告既無為自
    己不法所有之意圖，且未對告訴人施用詐術，其未支付告訴
    人上開買賣冷氣機之費用，應僅為雙方間之民事糾葛，自與
    刑法詐欺罪之構成要件有間。揆諸前開規定及說明，自應為
    被告無罪之諭知。
據上論斷，應依刑事訴訟法第301條第1項，判決如主文。
本案經檢察官杜慧玲到庭執行職務
中    華    民    國    97    年    6     月    11    日
                  刑事第四庭  審判長法  官  劉慧芬
                                    法  官  呂政燁
                                    法  官  李桂英
上正本證明與原本無異。
如不服本判決，應於判決送達後10日內向本院提出上訴狀（應抄
附繕本）。告訴人或被害人如對於本判決不服者，應具備理由請
求檢察官上訴，其上訴期間之計算係以檢察官收受判決正本之日
期為準。
                                    書記官  嚴君珮
中    華    民    國    97    年    6     月    11    日


司法院資訊處製作；財團法人民間司法改革基金會備份。
